【裁判字號】    97,上易,1088
【裁判日期】    980317
【裁判案由】    確認租金債權存在
【裁判全文】
臺灣高等法院民事判決                97年度上易字第1088號
上  訴  人
即被上訴人  臺灣中小企業銀行股份有限公司
法定代理人  蔡慶年
訴訟代理人  甲○○
被  上訴人
即  上訴人  台灣富樂股份有限公司
法定代理人  乙○○
訴訟代理人  韓邦財律師
            王唯鳳律師
被  上訴人  丙○○
上列當事人間請求確認租金債權存在事件，上訴人對於中華民國
97 年10月31日臺灣板橋地方法院97年度訴字第1272號第一審判
決各自提起上訴，本院於98年3月3日言詞辯論終結，判決如下：
    主  文
原判決關於駁回上訴人臺灣中小企業銀行股份有限公司後開第2
項之訴部分，暨命上訴人臺灣中小企業銀行股份有限公司負擔訴
訟費用之裁判均廢棄。
再確認被上訴人丙○○對被上訴人台灣富樂股份有限公司有新臺
幣貳拾捌萬零捌佰元之租金債權存在。
台灣富樂股份有限公司之上訴駁回。
第一審關於命上訴人臺灣中小企業銀行股份有限公司負擔訴訟費
用部分，及第二審訴訟費用由被上訴人台灣富樂股份有限公司、
丙○○負擔。
    事實及理由
甲、程序事項：
壹、查上訴人即被上訴人臺灣中小企業銀行股份有限公司 (下簡
    稱上訴人臺灣中小企銀)之法定代理人原為丁○○，嗣於民
    國（下同）98年1月5日變更為蔡慶年，業據其提出股份有限
    公司變更登記表附卷可稽（見本院卷第37-39頁），其於98
    年1月21日具狀聲明承受訴訟，核無不合，先予敘明。
貳、被上訴人丙○○未於言詞辯論期日到場，核無民事訴訟法第
    386條各款所列情形，爰依上訴人臺灣中小企銀聲請，由其
    一造辯論而為判決。
乙、實體事項：
壹、上訴人臺灣中小企銀起訴主張：
一、上訴人臺灣中小企銀乃被上訴人丙○○之債權人，就被上訴
    人丙○○積欠臺灣中小企銀之債務向臺灣桃園地方法院（下
    簡稱桃園地院）聲請強制執行，並由該法院囑託臺灣板橋地
    方法院（下簡稱板橋地院）執行被上訴人丙○○對被上訴人
    即上訴人台灣富樂股份有限公司（下簡稱被上訴人台灣富樂
    公司）之租金債權。板橋地院於97年4月28日函發97年度執
    助廉字第1331號之扣押命令予被上訴人台灣富樂公司，禁止
    債務人丙○○於執行命令所列債權金額範圍內，收取對台灣
    富樂公司之租金債權或為其他處分，台灣富樂公司亦不得對
    債務人清償。被上訴人台灣富樂公司係於95年5月5日收受上
    述扣押命令後，以其已簽發支票給付各期租金予被上訴人丙
    ○○為由，向執行法院聲明異議，惟被上訴人台灣富樂公司
    以支票給付租金之行為，係以負擔票據債務之方式來清償租
    金，屬於新債清償，在各期支票尚未兌現前，其租金債務並
    未消滅。板橋地院執行法院之扣押命令，係在97年5月5日送
    達被上訴人台灣富樂公司，其效力及於97年5月5日與以後各
    期之租金債權。被上訴人台灣富樂公司與被上訴人丙○○間
    之租賃期間為97年1月1日至98年12月31日。就台灣富樂公司
    簽發之支票於97年5月5日當日及以後屆期者共有20張，每張
    張票面金額46,800元，共計936,000元，被上訴人台灣富樂
    公司於95年5月5日收達扣押命令後，支票尚未兌現以繳交被
    上訴人丙○○之租金，應受扣押命令之拘束，不得再對被上
    訴人丙○○支付。上訴人臺灣中小企銀於97年6月9日受執行
    法院通知後，為免先前所取得之扣押命令遭撤銷，爰依強制
    執行法第120條第2項規定，請求確認被上訴人丙○○對被上
    訴人台灣富樂公司之租金債權新台幣（下同）936,000元存
    在之判決。
二、原審判決確認被上訴人丙○○對被上訴人臺灣富樂公司有65
    5,200元之租金債權存在。駁回上訴人臺灣中小企銀其餘之
    訴，上訴人臺灣中小企銀不服，提起上訴，嗣於本院上訴聲
    明為：(一)原判決關於駁回上訴人後開第二項之訴廢棄。(二)再
    確認被上訴人丙○○對被上訴人台灣富樂公司有280,800元
    之租金債權存在；對被上訴人台灣富樂公司上訴部分之答辯
    聲明為：上訴駁回。
貳、被上訴人即上訴人台灣富樂公司則以下列辯詞資為抗辯：
一、板橋地院97年4月28日板院輔97執助廉字第1331號執行命令
    就禁止被上訴人丙○○收取被上訴人台灣富樂公司之租金債
    權，其內容已指明租金債權，效力自不及於票據債權。
二、被上訴人台灣富樂公司對被上訴人丙○○應負擔之票據新債
    有不能履行或無效或撤銷之情形前，必須先就新債「票據債
    權」請求履行，不能選擇請求被上訴人台灣富樂公司履行租
    金債權之舊債。
三、若以原審見解，認為在各支票兌現前，租金債務並未消滅云
    云，則被上訴人台灣富樂公司不但應對外負擔票據債務，更
    可能因此確認判決而無法擺脫租賃債務，進而受扣押命令所
    及，致有雙重給付之危險。
四、被上訴人台灣富樂公司對原審對其不利部分提起上訴，而於
    本院上訴聲明為：(一)原判決不利上訴人台灣富樂公司部分應
    予廢棄。(二)上訴人台灣中小企銀於第一審之訴駁回；對於上
    訴人臺灣中小企銀行上訴部分之答辯聲明為：上訴駁回。
參、被上訴人丙○○未於言詞辯論期日到場，亦未提出準備書狀
    作何聲明或陳述。
肆、兩造不爭執事項：(見本院卷98年1月21日準備程序筆錄第
    32-33頁)
一、板橋地院97年4月28日板院輔97執助廉字第1331 號執行命令
    禁止被上訴人丙○○收取被上訴人台灣富樂公司之租金債權
    ，被上訴人台灣富樂公司亦不得對被上訴人丙○○清償租金
    債務。
二、被上訴人丙○○與被上訴人台灣富樂公司成立租賃契約，約
    定租賃期間自97年1月1日起至98年12月31日止，租金每月46
    ,800 元，被上訴人台灣富樂公司簽發每月5日為發票日、金
    額46,800元之支票共24張支票予被上訴人丙○○以支付租金
    。
三、被上訴人台灣富樂公司以給付支票之新債清償方式，支付陸
    續到期之租金債務。
四、其97年5月5日、6月5日、7月5日、8月5日、9月5日、10月5
    日之支票因屆期已由被上訴人丙○○以外之第三人兌現。
伍、兩造爭執事項：
一、上訴人臺灣中小企銀所提訴訟之確認利益是否存在？
二、上訴人臺灣中小企銀與被上訴人台灣富樂公司間之債權人丙
    ○○之租金債權所為之扣押命令，效力有無及於票據債權？
三、被上訴人台灣富樂公司之債權人丙○○可否逕向被上訴人台
    灣富樂公司請求履行舊債務即租金債權？
陸、得心證之理由：
一、按「第三人依前條第1項規定聲明異議者，執行法院應通知
    債權人。債權人對於第三人之聲明異議認為不實時，得於收
    受前項通知後10日內向管轄法院提起訴訟，並應向執行法院
    為起訴之證明及將訴訟告知債務人。債權人未於前項規定期
    間內為起訴之證明者，執行法院得依第三人之聲請，撤銷所
    發執行命令」，強制執行法第120條定有明文。次按民事訴
    訟法第247條所謂即受確認判決之法律上利益，係指因法律
    關係之存否不明確，致原告在私法上之地位有受侵害之危險
    ，而此項危險得以對於被告之確認判決除去之者而言，故確
    認法律關係成立或不成立之訴，苟具備前開要件，即得謂有
    即受確認判決之法律上利益，縱其所求確認者為他人間之法
    律關係，亦非不得提起 (最高法院42年度台上字第1031號判
    例意旨參照)。查上訴人臺灣中小企銀向原法院民事執行處
    聲請扣押被上訴人丙○○對於被上訴人台灣富樂公司之租金
    債權，經該民事執行處於97年4月28日發板院輔97年度執助
    廉字第1331號扣押命令予被上訴人台灣富樂公司，因被上訴
    人台灣富樂公司聲明異議，民事執行處乃於97年5月30日通
    知上訴人臺灣中小企銀表示如認被上訴人台灣富樂公司異議
    不實，得向管轄法院提起訴訟等情，有該扣押命令、執行處
    通知函文及被上訴人台灣富樂公司異議狀、租賃契約等影本
    在卷可參 (見原審卷第7至15頁)。揆諸首開規定及判例意旨
    ，上訴人臺灣中小企銀行得予強制執行被上訴人丙○○對於
    被上訴人台灣富樂公司租金債權之權利，即因被上訴人台灣
    富樂公司異議，致其上開核發之執行命令有遭撤銷之危險，
    是上訴人臺灣中小企銀提起本件確認之訴，請求確認被上訴
    人丙○○對於被上訴人台灣富樂公司有租金債權存在，即有
    確認利益。
二、又按扣押命令對於債務人及第三人之效力，依強制執行法第
    一百十五條第一項規定，係禁止執行債務人收取對於第三人
    之金錢債權或為其他處分，並禁止第三人向執行債務人清償
    。執行債務人或第三人如有違反，對於執行債權人不生效力
    。若執行債務人或第三人為有礙執行效果之行為，類推適用
    同法第五十一條第二項之規定，對於執行債權人自不生效力
    。最高法院94年台上字第1719號判決意旨參酌。查被上訴人
    丙○○與被上訴人台灣富樂公司成立租賃契約，約定租賃期
    間自97年1月1日起至98年12月31日止，租金每月46, 800元
    ，被上訴人台灣富樂公司簽發每月5日為發票日、金額46,80
    0元之支票共24張支票予被上訴人丙○○以支付租金。嗣上
    訴人以被上訴人丙○○積欠其債務，向板橋地院聲請強制執
    行，該院民事執行處以97年4月28日板院輔97執助廉字第133
    1號扣押執行命令禁止被上訴人丙○○收取被上訴人台灣富
    樂公司之租金債權，被上訴人台灣富樂公司亦不得對被上訴
    人丙○○清償租金債務之事實，為兩造所不爭執，已如前述
    。又查被上訴人台灣富樂公司係於97年5月3日收受上述扣押
    命令，有本院依職權調取板橋地院97年度執助字第1331號執
    行卷宗所附送達證書核閱屬實，是執行債務人即被上訴人丙
    ○○於板橋地院上開執行命令送達後，將上開租金支票提示
    兌領，及交付第三人提示兌領，或被上訴人台灣富樂公司於
    收受該執行命令後，未向付款銀行為止付之通知，而任由該
    等租金支票兌領，無異以消極不作為之方式達到向被上訴人
    丙○○給付租金之結果，均屬有礙執行效果之行為，依首揭
    判決意旨說明，對執行債權人即上訴人不生效力，是被上訴
    人台灣富樂公司已不得以支票代替支付租金，則被上訴人丙
    ○○與被上訴人台灣富樂公司之間97年5月3日以後之租金債
    權自仍存在。故被上訴人辯稱扣押命令僅及於租金債權，不
    及於票據債權云云，應不足採。
三、再按因清償債務而對於債權人負擔新債務者，除當事人另有
    意思表示外，若新債務不履行時，其舊債務仍不消滅。民法
    第320條定有明文。故本件票據債務不得履行，被上訴人丙
    ○○對被上訴人台灣富樂公司間之租金債權自不消滅，仍得
    請求履行。
四、綜上所述，上訴人臺灣中小企銀主張被上訴人丙○○與被上
    訴人台灣富樂公司間在上開扣押命令送達被上訴人後，被上
    訴人台灣富樂公司不得再以支票支付租金，請求確認被上訴
    人二人間自97年5月5日以後至租期屆至之最後一紙支票發票
    日98年12月份止之租金債權936,000元（46,800＜每期租金
    ＞ｘ20＜期＞＝936,000）仍存在，即屬有據，應予准許；
    原審就97年5月5日、6月5日、7月5日、8月5日、9月5日、10
    月5日之租金債權共280,800元部分，為上訴人臺灣中小企銀
    敗訴之判決，自有未合，上訴人臺灣中小企銀之上訴論旨指
    摘原判決此部分為不當，求予廢棄改判，為有理由，應由本
    院廢棄改判如主文第2項所示。至原審確認97年11月至98年
    12月份共655,200元租金債權存在部分，為被上訴人台灣富
    樂公司敗訴判決，理由雖不相同，然結論尚無二致，被上訴
    人台灣富樂公司上訴意旨指摘原判決此部分不當，聲明廢棄
    改判，為無理由，應駁回其上訴。
五、本件事證已臻明確，兩造其餘主張及攻擊防禦方法與證據，
    經本院斟酌後，與本件判決結果已不生影響，爰不一一論列
    ，附此敘明。
柒、據上論結，本件上訴人臺灣中小企銀之上訴為有理由，被上
    訴人台灣富樂公司之上訴為無理由，依民事訴訟法第450條
    、第449條第1項、第78條、第85條第1項前段，判決如主文
    。
中    華    民    國    98    年    3     月    17    日
                    民事第五庭
                        審判長法  官  陳博享
                              法  官  邱瑞祥
                              法  官  黃雯惠
正本係照原本作成。
不得上訴。
中    華    民    國    98    年    3     月    18    日
                              書記官  秦慧榮


司法院資訊處製作；財團法人民間司法改革基金會備份。
